【裁判字號】    99,台上,4349
【裁判日期】    990708
【裁判案由】    違反商業會計法等罪
【裁判全文】
最高法院刑事判決            九十九年度台上字第四三四九號
上  訴  人  台灣高等法院高雄分院檢察署檢察官
上  訴  人
即  被  告  甲○○
            乙○○
上 列一 人
選任辯護人  蔡鴻杰律師
            李亭萱律師
被      告  丙○○  男民國○○年○○月○○日生
                    身分證統一編號：Ｚ000000000
                    住高雄市苓雅區○○○路29之2號
選任辯護人  黃金龍律師
被      告  丁○○  男民國○○年○○月○○日生
                    身分證統一編號：Ｚ000000000
                    住高雄市○○區○○街171號
            戊○○  男民國○○年○月○日生
                    身分證統一編號：Ｚ000000000
                    住高雄市○○區○○街214號7樓之2
上列上訴人等因被告等違反商業會計法等罪案件，不服台灣高等
法院高雄分院中華民國九十九年三月二十四日第二審更審判決（
九十八年度金上重更(二)字第三號，起訴案號：台灣高雄地方法院
檢察署九十一年度偵字第二二八一三、二三六七七、二五二六一
號），提起上訴，本院判決如下：
    主  文
上訴駁回。
    理  由
壹、甲○○、乙○○部分：
按刑事訴訟法第三百七十七條規定：上訴於第三審法院，非以判
決違背法令為理由，不得為之。是提起第三審上訴，應以原判決
違背法令為理由，係屬法定要件，如果上訴理由書狀並未依據卷
內訴訟資料，具體指摘原判決不適用何種法則或如何適用不當，
或所指摘原判決違法情事，顯與法律規定得為第三審上訴理由之
違法情形，不相適合時，均應認其上訴為違背法律上之程式，予
以駁回。本件原審經審理結果，認為上訴人即被告甲○○、乙○
○有原判決所載共同連續填製不實會計憑證罪、背信罪之犯行明
確，因而撤銷第一審關於甲○○、乙○○部分之科刑判決，改判
依修正前刑法連續犯、牽連犯等規定，從一重論甲○○、乙○○
以共同連續商業負責人，以明知為不實之事項，而填製會計憑證
罪，分別處有期徒刑貳年、壹年。乙○○部分，並依中華民國九
十六年罪犯減刑條例之規定，減為有期徒刑陸月，並諭知易科罰
金之折算標準。已詳敘其調查、取捨證據之結果及憑以認定犯罪
事實之心證理由。對於甲○○、乙○○否認犯行之供詞及其等所
辯各語認非可採，均予論述指駁。且就甲○○被訴短報股權數額
五百五十萬股牟利，涉犯刑法第三百三十六條第二項業務侵占罪
嫌（即起訴書事實一之(一)）部分，認為不能證明該部分犯罪，惟
因檢察官以之與上開論罪部分依裁判上一罪關係起訴，故不另諭
知無罪。關於得上訴第三審之填製不實會計憑證部分，檢察官上
訴意旨略稱：(一)、甲○○、乙○○與其等之辯護人，於原審對共
同被告丙○○之法務部調查局高雄市調查處（下稱調查局）調查
人員（下稱調查員）及檢察事務官詢問筆錄，共同被告丁○○、
戊○○及證人蔡崇志於調查局陳述筆錄之證據能力，分別明示同
意有證據能力或稱沒有意見，原判決認為無證據能力，有判決不
適用法則之違法。(二)、甲○○、乙○○有罪部分，起訴書所指甲
○○之犯行，均在民國八十六年至八十八年間，甲○○於行為時
縱有背信行為，因行為時證券交易法尚無處罰明文，應僅該當刑
法第三百四十二條之罪，而無成立違反證券交易法之罪可言，亦
不生新舊法比較之問題。然原判決理由說明甲○○行為後，證券
交易法第一百七十一條第三款已於九十三年四月二十八日修正，
經比較結果，以舊法對被告較為有利云云（見原判決第二○、二
一頁）。未就相關法條之適用及修正緣由加以究明，即遽以證券
交易法第一百七十一條之罪與刑法背信罪為比較適用，有判決適
用法則不當之違法等語。甲○○上訴意旨略稱：(一)、原判決以告
訴人己○○於第一審證稱沒有召開（八十七年一月二日）該次董
事會（下稱系爭會議），會議紀錄（下稱系爭會議紀錄）是造假
等詞，以及丙○○證稱：「這議事紀錄上沒有我的簽名，應該沒
有參加。」等語，認定甲○○所提出之臨時董監事會議議事錄，
應係事後偽作。然丙○○係推測之意思，不足供證明之用，原審
採為判決基礎，與採證法則有違。原審未調查該會議是否並未召
開，復未於理由說明。亦有應於審判期日調查之證據未調查與判
決理由不備之違法。(二)、依據證人吳錫璋、許明花之證詞，足證
友聯儲運股份有限公司（下稱友聯公司）八十七年一月五、十九
、二十三日，與同年三月十九日所匯出四筆匯款（下稱系爭四筆
匯款），因會計人員不知悉匯款原因，乃先以暫付款科目登載等
情，原判決不採上述有利於甲○○之證據，未說明理由，有判決
理由不備之違法云云。乙○○上訴意旨略稱：(一)、原判決僅以甲
○○供述及馬來西亞會計師事務所出具之馬來西亞佳聯木業股份
有限公司（下稱馬來西亞佳聯公司，原名馬來西亞合億夾板股份
有限公司，下稱馬來西亞合億夾板公司）財務狀況評估報告，即
懷疑系爭會議紀錄是否為會議當時所製作，未論述乙○○於參與
系爭會議當時是否知悉馬來西亞合億夾板公司尚未完成更名登記
。且原判決採告訴人未出席系爭會議之非親身經歷證詞，未敘明
理由。又丙○○於所提出之書狀記載不記憶是否出席系爭會議，
原審逕以丙○○所陳：「這議事紀錄上面沒有我的簽名，我應該
沒有參加。」認為無系爭會議，然友聯公司八十五年三月十九日
、八十六年三月二十日之會議紀錄，無人於該紀錄簽名，足證丙
○○所陳不可採，原判決對於丙○○所另稱：「時間太久忘記。
」視而不見，有判決理由不備與違反經驗法則之採證違法。(二)、
友聯公司八十九年六月十二日、二十二日及七月二十六日之董事
會議，均討論系爭四筆匯款即為預付貨款應如何處理問題，告訴
人對預付貨款亦無異議，而共同被告丁○○、戊○○均稱匯錢之
後才知道是借款，甲○○則稱其他被告可能誤認系爭四筆匯款是
貨款等語，原判決未審認說明上述對乙○○有利之證據。有判決
理由不備與不適用法則之違法。(三)、乙○○因事隔四年，記憶不
清楚，加上調查員以錯誤內容誤導，致混淆決議借款與系爭四筆
匯款，而於調查員詢問、檢察官訊問時之陳述與事實不符，則所
為陳述自不可採。原審認乙○○於調查員詢問時供述：「我回想
當時甲○○是要以購買合板名義而匯款給馬來西亞佳聯公司週轉
購買木頭生產。」等詞之真意為系爭四筆匯款傳票係購買合板之
用，然此係乙○○猜測之詞。至於原審又另引乙○○於調查員詢
問及偵查中所稱：甲○○告訴伊，如果沒有匯款給馬來西亞佳聯
公司，該公司有倒閉之虞，所以伊被迫核准匯款等語，而認定乙
○○知悉系爭四筆匯款係借款，以及匯款作為週轉之用等情，以
乙○○有瑕疵之陳述作為其與甲○○有犯意聯絡之依據，有判決
理由不備、理由矛盾與認定事實不依證據之違法。且原判決引用
乙○○於調查局之陳述，先認乙○○主觀上認為系爭四筆匯款係
購買合板，卻又認為乙○○以系爭匯款供週轉用，復認友聯公司
經過董事會決議即可決定借貸他人資金，毋庸經過監察人同意，
惟又認定友聯公司董事會決議借貸資金須有監事出席，因系爭會
議並無監事出席，故系爭會議紀錄係事後偽作，亦有判決理由矛
盾之違法。(四)、原判決記載乙○○為友聯公司副董事長，參與重
大決策，但未於理由敘明認定之依據，且依甲○○、戊○○、丙
○○、廖慧蘭、蔡崇志、許明花、丁○○等人之陳述，足證友聯
公司之實際決策者為甲○○並非乙○○。又甲○○陳稱：「其他
被告可能誤認這四筆錢也是貨款。」「我剛所提到副董事長會知
道董事會的事項，至於細節是否知道，我沒有辦法回答。」云云
，與乙○○所稱：「當時我係認為純粹是購買合板之用，所以我
就審核通過付款。」等語相符，足證乙○○雖參加系爭會議，但
卻不知道系爭四筆匯款係借款，原判決未說明不採上揭有利於乙
○○之證據，有判決理由不備之違法。再原判決以系爭會議紀錄
之時間點在八十七年五月二十日完成更名登記之後，認定八十七
年一月二日開會時，不可能預先得知馬來西亞合億夾板公司將更
名為「（馬來西亞）佳聯公司」，有違經驗法則。(五)、原判決第
一四至一五頁記載「且上開四筆支出傳票上均係以『暫付款』列
帳，亦僅載明購買馬來西亞合板，並未載有交易對象及交易標的
之數量規格，復無任何交易憑證，且其金額龐大，被告（乙○○
）既係職司公司支票之簽發用印，控管支出，於簽認傳票時豈能
無疑而未加詢問其緣由？」等旨，然系爭匯款之金額非屬龐大，
且傳票上已載有「購買合板」，乙○○因而不疑有他。原判決上
開之論述與事證不符，有判決理由矛盾之違法。(六)、系爭會議紀
錄上有「組長廖慧蘭」、「副總經理藍碧卿」之職章，紀錄為顧
玥，原審未傳訊以上三人，有應於審判期日調查之證據未予以
調查之違法等詞。惟查：(一)、原判決依憑甲○○、乙○○與其等
之辯護人，於原審對丙○○、丁○○、戊○○、蔡崇志等人於審
判程序以外之陳述，均主張係無證據能力之言詞與書狀陳述（見
更(二)卷第一四七、一七二、二三四頁），說明丙○○、丁○○、
戊○○，就乙○○仍屬被告以外之第三人，而乙○○已具狀否認
丙○○、丁○○、戊○○之調查員詢問筆錄及丙○○之檢察事務
官詢問筆錄之證據能力，且丁○○、戊○○於審判中並未經當事
人聲請以證人身分作證，而丙○○於第一審證述內容，亦與其於
調查員或檢察事務官詢問時之陳述內容無關，並非前後不符，無
刑事訴訟法第一百五十九條之二所定之例外情形，對乙○○自無
證據能力。又蔡崇志在調查員詢問時與其於第一審時證述，就有
關馬來西亞合億夾板公司作價新台幣（以下除註明為美金者外，
均同）四億元出售予友聯公司之股份，究為二千二百五十萬股或
二千萬股，前後明顯不符，其固未曾表明於調查局之陳述有何出
於非任意性之情形，惟其既係於調查員調查其犯罪嫌疑時，接受
詢問，所為陳述自非先前自然狀態無預警之發言，且就其陳述外
部情況，尚查無其他較可信之特別情況，依刑事訴訟法第一百五
十九條之一之規定，自無證據能力等由，所為論述經核於法尚無
不合。檢察官上訴意旨以甲○○、乙○○與其等之辯護人，於原
審同意丙○○等人於審判外所為陳述有證據能力云云，係未依卷
內訴訟資料而為指摘。且原判決有關上開供述證據不具證據能力
之論述，不生影響於得上訴第三審之填製不實會計憑證部分之判
決結果，尤不得據為此部分適法之第三審上訴理由。(二)、原判決
理由欄說明甲○○行為後，證券交易法第一百七十一條第三款已
於九十三年四月二十八日修正，經比較結果，以舊法（即刑法背
信罪）對被告較為有利云云（見原判決第二○、二一頁）部分，
因於原判決關於得上訴第三審之填製不實會計憑證部分，無所影
響，檢察官執此指摘，亦不得資為此部分合法之第三審上訴理由
。(三)、原判決理由業已敘明八十七年一月二日時，馬來西亞合億
夾板公司仍未更名為馬來西亞佳聯公司，則該八十七年一月二日
臨時董監事會議若果召開，自不可能預先得知馬來西亞合億夾板
公司將予更名，而決議竟稱「依業務需要分批調借『佳聯公司』
」，是否會議當時所作，顯然有疑。且該董監事會議紀錄影本上
，並無列席丙○○簽名，亦無監事出席，而告訴人即友聯公司監
察人己○○於第一審證稱：「沒有該次董事會，會議紀錄是造假
的。」等語，丙○○於原審亦證稱：「這議事紀錄上沒有我的簽
名，應該沒有參加。」云云（見更(二)卷二第二○四頁反面），可
知甲○○決定將四百七十萬元美金之款項借予馬來西亞合億夾板
公司前，並未經董事會同意，其所提出之臨時董監事會議議事錄
，應係嗣後偽作，不足證明該次董監事會議之召開。又原審審判
長於九十九年三月三日審判時，詢以：「尚有何證據請求調查？
」甲○○與其辯護人均答稱：「無。」（見更(二)卷二第二○頁）
，且在原審辯論終結前，亦未曾聲請就該會議是否並未召開而為
調查，原審以該待證事實已臻明確，未另為無益之調查，此屬法
院職權調查證據裁量權之適法行使，究與應於審判期日調查之證
據而未予調查之違法情形有別。甲○○上訴意旨就此指摘，自非
合法上訴第三審之理由。(四)、原判決依憑證人許明花、廖慧蘭於
調查員詢問時證稱略以：甲○○以購買馬來西亞合板為名義，指
示財務部會計組承辦人員廖慧蘭、許明花等人填製轉帳傳票四紙
，因未附合約書或訂貨單等交易憑證，財務部無法在傳票科目登
載為「存貨」或「預付貨款」，僅以「暫付款」出帳。再由財務
部出納組人員先後製開付款支票，由貿易部人員先後持往銀行結
購美金匯予馬來西亞合億夾板公司，四筆合計美金四百七十萬元
等詞，與友聯公司之轉帳傳票、支票各四紙及銀行水單、外匯收
支或交易申報書影本等證據，說明以上事證與甲○○於第一審結
證內容相符，並以吳錫璋會計師雖於第一審與原審證稱略以：會
計原則中，如沒有辦法確定交易標的時，可以使用「暫付款」、
「預付貨款」過渡科目等語，然甲○○決定匯款予馬來西亞佳聯
公司時，既已明知係為借款（同業往來）之用，並無交易標的（
用途）不明之情形，若明示會計人員此係借款而以「同業往來」
列帳，會計人員豈有擅自作主改為「暫付款」之理，亦即甲○○
既已明知動用上開款項之目的，卻仍隱瞞，顯係利用不知情之相
關下屬而為不實之帳目處理甚明。參以甲○○係未經董事會決議
擅自動支款項，其為圖掩飾犯行，免遭質疑，自有虛列帳目記載
之動機，因認甲○○辯稱：未交代會計人員云云，顯屬事後卸責
之詞，不足為據。業於理由內依憑調查所得之證據，詳加指駁。
甲○○上訴意旨謂原判決不採吳錫璋、許明花有利於其之證據，
未說明理由，有判決理由不備之違法云云，顯非適法之第三審上
訴理由。(五)、原判決已說明告訴人為友聯公司之監察人，則依據
公司法第二百零四條董事會通知監察人之規定，告訴人應知悉董
事會有無召開，是原判決所援引其於第一審所證：「沒有該次董
事會，會議紀錄是造假的。」等語，即屬親身體驗之事實。又原
判決援引丙○○於原審證稱：「這議事紀錄上沒有我的簽名，應
該沒有參加。」等語（見更(二)卷二第二○四頁），與卷證資料並
無不合。原判決既採用丙○○所為此部分之指訴，自不採其另稱
：「時間太久忘記」之陳述，此乃採證之當然結果，縱未另加說
明，亦無違法之可言。乙○○上訴意旨執此指摘，要非適法之第
三審上訴理由。(六)、告訴人係事後發現始為本件告訴，則縱告訴
人對友聯公司八十九年六月十二日、二十二日、七月二十六日之
董事會議討論系爭四筆匯款亦無異議，或丁○○、戊○○雖稱匯
錢之後才知道是借款等語，然均與乙○○已成立之犯行無關，原
判決自無庸就此審酌論敘。又原判決既援引乙○○於調查局所稱
：伊純係認該四筆匯款是要給馬來西亞佳聯公司周轉之用，伊雖
然發現作業程序不合理，但甲○○向伊表示，如果沒有匯款給馬
來西亞佳聯公司，該公司有倒閉之虞，所以伊被迫核准匯款等語
，與偵查時所稱：當時甲○○跟伊說馬來西亞佳聯公司需要周轉
購買木頭生產合板，而馬來西亞佳聯公司沒有資金，所以用友聯
公司的資金以購買合板的名義，而直接匯款給友聯公司。經甲○
○溝通後，始同意系爭四筆美金四百七十萬元之匯款云云，以及
卷附轉帳傳票、支票各四紙及銀行水單、外匯收支或交易申報書
影本，認定乙○○與甲○○係共同正犯，自已不採與此相異之甲
○○所稱其他被告可能誤認系爭匯款是貨款等語，以及乙○○事
後所為：簽認傳票時，均以為是購買合板之用等辯解，此乃採證
當然結果，縱未另加說明，究與判決不載理由之違法情形尚屬有
別，乙○○上訴意旨就此爭執，亦非第三審上訴之適法理由。(七)
、原判決復說明認定系爭會議有疑議之主要理由為八十七年一月
二日時，馬來西亞合億夾板公司仍未更名為馬來西亞佳聯公司，
則系爭會議若果召開，自不可能預先得知合億夾板公司將予更名
，而決議竟稱「依業務需要分批調借『（馬來西亞）佳聯公司』
」等旨，並非僅憑乙○○於調查局之陳述，且所為認定與證據法
則並無不合，乙○○上訴意旨謂原判決之認定違背經驗法則云云
，尚與得執為第三審上訴理由之違法情形，不相適合。(八)、原判
決依憑卷附友聯公司變更登記表與乙○○之供詞，說明乙○○於
八十七年間擔任友聯公司副董事長，且援引許明花、廖慧蘭、甲
○○之證詞，及友聯公司轉帳傳票、支票上乙○○之用印等證據
，並斟酌乙○○於調查員詢問、檢察官訊問時陳述與甲○○配合
等語，論敘乙○○辯解稱簽認傳票時，以為是購買合板之詞為不
可採，係依據卷內各項直接、間接證據參互審酌，本於推理作用
，為認定犯罪事實之基礎。又依甲○○、戊○○、丙○○、廖慧
蘭、蔡崇志、許明花、丁○○等人之陳述，縱或足證友聯公司之
實際決策者為甲○○，然並無礙原判決就乙○○係共同正犯之認
定，自毋庸就此再予說明，亦無理由不備之違法情形。乙○○上
訴意旨執以指摘，尚非合法之第三審上訴理由。(九)、原判決第一
四至一五頁說明「且上開四筆支出傳票上均係以『暫付款』列帳
，亦僅載明購買馬來西亞合板，並未載有交易對象及交易標的之
數量規格，復無任何交易憑證，且其金額龐大，被告既係職司公
司支票之簽發用印，控管支出，於簽認傳票時豈能無疑而未加詢
問其緣由？」等旨，其推理論斷衡諸經驗、論理等證據法則皆無
違背，亦無乙○○上訴意旨所指判決矛盾之違誤情形。執此指摘
，亦非第三審上訴之適法理由。(十)、原判決認定乙○○確有本件
犯行，其犯罪事實並無不明瞭之處。而乙○○及其原審辯護人於
原審之審理期日均稱：「（尚有何證據請求調查？）無。」（見
更(二)卷二第二○頁），且在原審辯論終結前，亦未曾聲請為證據
之調查，因待證事實已明，原審未另為傳訊系爭會議紀錄上蓋章
之組長廖慧蘭、副總經理藍碧卿、紀錄顧玥等之其他無益調查
，自與應於審判期日調查之證據而未予調查之違法情形有別，乙
○○自不得據此為第三審上訴之適法理由。檢察官、甲○○、乙
○○等其餘上訴意旨或仍持原判決已說明理由而捨棄不採之陳詞
辯解，全憑己見，再為單純之事實上爭執；或就屬於事實審法院
採證認事職權之行使，任意指摘，難認已符合首揭法定之第三審
上訴要件。其等此部分上訴違背法律上之程式，均應予駁回。次
按裁判上一罪案件之部分犯罪得提起第三審上訴，其他部分雖不
得上訴，依審判不可分原則，第三審法院亦應併予審判，但以得
上訴部分之上訴合法為前提，如該上訴為不合法，第三審法院既
應從程序上予以駁回，而無從為實體上判決，對於其他部分自無
從適用審判不可分原則，併為實體上審判。本件甲○○被訴短報
股權數額五百五十萬股牟利，涉犯刑法第三百三十六條第二項業
務侵占罪部分，與原判決認甲○○、乙○○尚牽連犯刑法第三百
四十二條第一項背信罪部分，係分屬刑事訴訟法第三百七十六條
第三款、第五款所列不得上訴於第三審法院之案件；檢察官及甲
○○、乙○○對於填製不實會計憑證部分所提起之第三審上訴，
既屬不合法而應從程序上予以駁回，則對於依公訴意旨認有裁判
上一罪關係起訴之甲○○被訴業務侵占部分，與甲○○、乙○○
背信部分，自無從併為實體上審判，檢察官及甲○○、乙○○就
此輕罪部分所敘上訴理由無庸審酌，應併予駁回。
貳、丙○○、丁○○及戊○○部分：
一、違反商業會計法部分：
本件原判決以公訴意旨略稱：被告丙○○、丁○○、戊○○於八
十六年間，分別擔任友聯公司副總經理、國貿部協理、組長（下
稱丙○○等三人），均係從事業務之人。而甲○○因其所任代表
人之馬來西亞佳聯公司需款甚急，乃於八十七年一月間，假藉馬
來西亞佳聯公司銷售合板及半成品給友聯公司之名目，指示友聯
公司負責承辦國內外合板及半成品進出口買賣業務之國貿部配合
作業，當時戊○○及丁○○均明知友聯公司與馬來西亞佳聯公司
並非真實交易，為配合套取友聯公司資金供甲○○應急，竟與甲
○○基於共同犯意聯絡，在無合約書及訂貨單之情形下，非經由
正常作業開狀程式，仍分次填製「商品請購單」於八十七年一月
五日、一月十九日、一月二十三日、三月十八日交由不知情之財
務部進行帳目處理，因未附合約書或訂貨單等交易憑證，財務部
無法在傳票科目登載為「存貨」或「預付貨款」，僅以「暫付款
」出帳，並分別製開日期為八十七年一月五日、一月十九日、一
月二十三日、三月十九日，金額分別為美元一百萬、二百萬、一
百萬、七十萬元之轉帳傳票及付款支票，利用不知情之會計人員
在會計憑證上為不實記載，而當時之副總經理丙○○、副董事長
乙○○亦均明知公司進口貨物應依正常交易使用開狀方式為之，
友聯公司以匯款方式辦理，且交易合約書或訂貨單均付闕如，雙
方顯無實際交易，惟丙○○與乙○○仍與甲○○基於共同犯意，
予以簽章審認，後經由甲○○用印後，由丁○○、戊○○二人會
同前往銀行辦理匯款，四筆合計美金四百七十萬元。嗣於八十九
年七月經會計師查核發覺馬來西亞佳聯公司並無供貨給友聯公司
之事實，甲○○在無法說明實際用途下，始以馬來西亞佳聯公司
代表人名義書立承諾書，由馬來西亞佳聯公司供應夾板成品抵債
，惟迄今仍未交貨，因認丙○○、丁○○、戊○○等人涉犯商業
會計法第七十一條第一項第一款明知不實事實而填製會計憑證罪
嫌云云。但經原審審理結果，認為不能證明丙○○等三人有此部
分犯罪，因而維持第一審關於諭知丙○○等三人無罪之判決，駁
回檢察官此部分之上訴。已詳敘其調查、取捨證據之結果及應為
無罪之心證理由。檢察官此部分上訴意旨略稱：(一)、依據原判決
認定丙○○等三人於友聯公司之職位與匯出之金額，若謂其等三
人就此行為毫無所悉，何人能信。原審僅憑其等三人之片面之詞
，遽認其等均無不法而為無罪諭知，認事用法有違經驗與論理法
則。(二)、有關為蔡崇志之合億木業股份有限公司代替贖回向香港
利星行押借股票部分及代償向銀行之信用狀贖單款部分，係屬丁
○○、戊○○應辦理業務，其等對馬來西亞合億夾板公司已成為
友聯公司關係企業一事，不可能全不知情，另丙○○為副總經理
，亦係股東會與董事會之開會成員，自亦知情。丙○○於九十一
年八月三十日調查中已承認友聯公司向馬來西亞佳聯公司採購合
板四百七十萬美元部分，並沒有實際交貨，純係假交易真套款，
其係知情，交易傳票上亦確實經由其本人核章，此案交易型態係
採匯款，與平常開狀程序不同，是甲○○董事長和乙○○副董事
長講好的事情等語（見他字第四○三八號偵卷第四二頁），丁○
○於九十一年八月二十九日偵查中亦承認友聯公司於八十七年一
月到三月間實際上沒有向馬來西亞佳聯公司購買合板，雖公司內
部有開傳票四次及匯款美金四百七十萬美元，但並沒有實際交易
，也沒有開信用狀等詞（見同上卷第二五、二七頁），戊○○於
九十一年八月二十九日調查員詢問時亦承認甲○○所主導之美金
四百七十萬及六百餘萬兩件非真實交易等情（見同上卷第二０頁
）。足見丙○○等三人均已明知和佳聯公司之間的採購合板四百
七十萬美元一案，並非真有實際交易，丙○○仍在其職責內簽認
蓋章，丁○○、戊○○則負責匯款工作，其等三人與甲○○、乙
○○自為共同正犯關係，且其等陳述對自身而言，均有證據能力
，乃原判決竟認丙○○等三人為不知情，所為論斷自與論理等證
據法則有違，且有判決不適用法則及判決不載理由之違法云云。
惟查：(一)、刑事訴訟採證據裁判原則，認定事實所憑之證據，須
於通常一般之人均不致於有所懷疑，達到確信其為真實之程度者
，始足當之；倘其證明之程度，尚有合理之懷疑存在時，即不能
據為被告有罪之認定。而「檢察官就被告犯罪事實，應負舉證責
任，並指出證明之方法。」為刑事訴訟法第一百六十一條第一項
所明定。因此，檢察官對於起訴之犯罪事實，應負提出證據及說
服之實質舉證責任，倘其所提出之證據，不足為被告有罪之積極
證明，或其指出之證明方法，無從說服法院以形成被告有罪之心
證，基於無罪推定之原則，自應為被告無罪判決之諭知。原判決
依憑丁○○於調查員詢問時，與甲○○於第一審均證稱略以丙○
○僅為形式行政蓋章審核等情，認定系爭四筆匯款係為甲○○主
導，且援引吳錫璋會計師於第一審證稱會計原則中，若沒有辦法
確定交易標的，可使用過渡科目，「暫付款」、「預付貨款」二
科目即為過渡科目，但過渡科目不能於帳冊中列掛太久，如列掛
太久，會計師查核時，會瞭解該科目內容，而將之轉列其他適當
科目等情，說明轉帳傳票中未附交易憑證，惟其會計科目為「暫
付款」，本係尚未確定之交易，未據檢附憑證，尚無不合，若非
有證據足認丙○○確知該匯款實係甲○○擬貸予合億夾板公司所
用，尚難僅以丙○○核章時未察覺其異，即遽論其與甲○○、乙
○○間有共同犯意聯絡。復說明丁○○、戊○○僅係友聯公司國
貿部員工，未負責轉帳傳票等記帳憑證之製作，亦不經管會計憑
證之保管，且其二人於調查員詢問時，即已分別稱系爭四筆匯款
並未填寫商品請購單等語（見同上卷第十三、十八頁），而遍查
卷內及扣案物，均無任何系爭四筆匯款相關之商品請購單，又該
匯款本為甲○○逕行指示丁○○等前往銀行匯款，未附任何交易
憑證，並為甲○○所自承，亦無另行製作商品請購單必要，是以
公訴意旨指丁○○、戊○○涉犯違反商業會計法部分，顯乏所據
。則公訴人所提證據之證明力，尚未達於使人確信所起訴丙○○
等三人犯罪事實為真實之程度，無從說服以形成丙○○等三人有
罪之心證，自應為其等無罪之諭知等由。已詳為調查審認，並說
明證據取捨及證明力之判斷，暨何以無從形成認定丙○○等三人
有罪心證之理由。俱為其職權之適法行使，核無違背證據法則之
情形，亦無上訴意旨所指判決違背經驗法則之違法情形。就此指
摘，並非適法之第三審上訴理由。(二)、原判決業已依據調查證據
之結果，說明丁○○、戊○○僅係友聯公司之受僱員工，並非經
營管理階層，其等受負責人即甲○○之指示持已經由甲○○、乙
○○簽發之支票前往銀行辦理匯款，本為其員工之工作內容，如
何能以此指為有與甲○○、乙○○共同違反商業會計法之犯意聯
絡。復論敘丁○○雖於調查員詢問時曾供陳甲○○係以馬來西亞
佳聯公司亟需資金為由，指示該四筆匯款匯予佳聯公司，未經開
狀程序，且非真實交易等語（見同上卷第十三頁），惟同業間本
有正常借貸往來，丁○○既非友聯公司之董事或經營階層，支票
復經董事長及副董事長用印簽發，因認仍不足以此認定丁○○有
何不法之犯罪意圖等理由。此屬事實審法院證據取捨之職權判斷
，並無違背客觀存在之經驗法則或論理法則。上訴意旨任意指摘
原判決理由不備、理由矛盾及採證違法，並非合法之上訴第三審
理由。而丙○○等三人於本案最初在調查局應詢時，均係以關係
人身分接受詢問，且於檢察官訊問時雖均改列為被告，然丙○○
等三人於前開詢問、訊問過程，均未自白犯行，丁○○及戊○○
所為敘述僅為偵查中就對帳單部分為事後說明，且均為係奉甲○
○指示辦理等辯解（見同上卷第十、十四、十九頁），並非坦承
其等明知而共同為犯行。又丙○○所為陳述則略以因分層負責作
行政核章，但係甲○○主導，不能表示意見。是否為假交易不清
楚等語（見同上卷第五三頁），檢察官上訴意旨謹擷取丙○○等
三人於案發當時配合調查員詢問，陳述就系爭四筆匯款之看法，
即逕認其等三人均明知而參與，係未依卷內訴訟資料而為指摘，
不得據為適法之第三審上訴理由。經核檢察官前揭上訴意旨，俱
難認已符合首揭法定之第三審上訴要件。其此部分上訴違背法律
上之程式，應予駁回。
二、業務侵占部分：
按刑事訴訟法第三百七十六條所列各罪之案件，經第二審判決者
，不得上訴於第三審法院，法有明文。本件丙○○等三人被訴涉
犯刑法第三百三十六條第二項業務侵占罪嫌部分，原審係維持第
一審諭知無罪之判決，駁回檢察官該部分之第二審上訴，核屬刑
事訴訟法第三百七十六條第三款之案件。依首開說明，既經第二
審判決，檢察官自不得上訴於第三審法院，其竟提起上訴，顯為
法所不許，應併予駁回。
據上論結，應依刑事訴訟法第三百九十五條前段，判決如主文。
中    華    民    國  九十九  年    七    月    八    日
                      最高法院刑事第九庭
                          審判長法官  邵  燕  玲
                                法官  李  伯  道
                                法官  孫  增  同
                                法官  李  英  勇
                                法官  施  俊  堯
本件正本證明與原本無異
                                      書  記  官
中    華    民    國  九十九  年    七    月   十二   日
                                                     Ｍ

司法院資訊處製作；財團法人民間司法改革基金會備份。
